臺灣高等法院臺中分院民事判決　九十年度上字第四七五號
　　上　訴　人　丙○○○
　　訴訟代理人　丁○○
　　法定代理人　梁成金
　　訴訟代理人　乙○○
右當事人間請求清償借款事件，上訴人對於中華民國九十年七月十八日臺灣南投地方
法院九十年度訴更字第二號第一審判決，提起上訴，本院判決如左：
    主    文
上訴駁回。
第二審訴訟費用由上訴人負擔。
    事    實
甲、上訴人方面：
一、聲明：求為判決：(一)原判決廢棄。(二)駁回被上訴人在第一審之訴。(三)如受不利判
    決，願供擔保免為假執行。
二、陳述：除與原判決記載相同者，茲引用之外，補稱：
    (一)上訴人並無授權他人簽署系爭保證契約之意，系爭保證契約不成立：系爭借據
      上連帶保證人之簽名並非上訴人所簽，其上所使用之印章係遭他人偽造後，交
      給被上訴人保管、擅自使用，並非上訴人所有及保管，上訴人並不認識印章的
      字體，怎會用如此印章？被上訴人未辦對保，上訴人根本沒看到借據，不知道
      借據的內容，無為保證契約之合意。否則，為何不由上訴人親筆簽名？且目前
      電腦發達，偽刻相同印文十分容易，本案系爭印章是偽刻的，既無合意，上訴
      人自無須負保證責任。
    (二)上訴人僅到過被上訴人銀行一次，即民國（下同）八十五年九月二十四日去為
      抒伯企業有限公司（下稱抒伯公司）保證時簽署授信約定書，至另一份八十六
      年十月六日授信約定書，並非上訴人所簽，印章亦不是上訴人的，印文也不是
      上訴人所蓋。前述九月二十四日之授信約定書，並非針對系爭借據而授信，而
      是針對另項債務授信，二者並無關係，一次借款就須一份授信約定書，被上訴
      人不得以該份授信約定書代替對保手續，且授信人在簽立授信約定書時，本意
      是指授信人對於「真實」的債務要負責，並未免除銀行對保之責。上訴人確未
      在十月六日之授信約定書上簽名或蓋章，只因上訴人年邁，對於法官之問話，
      理解有限無法即時清楚說明，惟上訴人受訊問後，即以答辯狀說明，詎為原審
      所不採，惟原審截筆錄上隻字片語認定事實，並非真相。
    (三)授信約定書第九條約定：「凡持有貴庫發給立約人之擔保物收據或保管證或立
      約人印鑑，前往貴庫「請求返還」或「更換擔保物」及其「有關」文件者，均
      視為立約人之「代理人」，貴庫得准予返還或更換之」，乃是列舉約定，準此
      ，縱持有上訴人印鑑，亦僅於「請求返還」或「更換擔保物」兩種情形下，才
      有代理權，其他情形則無權代理。因此，本件銀行竟認借款人洪淑賢受有委任
      ，顯然違反前項約定，益證被上訴人之放款手續異常。
    (四)本件借款之承辦人為被上訴人職員黃隆昌，其本身係借款人洪淑賢之妹婿，依
      借款人與上訴人分別居住於台北、台東二地，且合作金庫在台北、台東均有分
      行，若非有特殊之便利，何須要到南投合作金庫去借款？如果因為被上訴人給
      予借款人洪淑賢便利導致損害上訴人權益，自不應准許被上訴人為本件請求。
三、證據：除援用第一審所提證據外，並聲請訊問證人洪淑賢、蔡順得及聲請向入出
    境管理局函查洪淑賢、蔡順得入出境資料。
乙、被上訴人方面：
一、聲明：求為判決：駁回上訴。
二、陳述：除與原判決記載相同者，茲引用之外，補稱：
    (一)上訴人於系爭借款之借據上所蓋之印章為授信約定書之留存印鑑，依民法第三
      條規定，與上訴人親自簽名生同等效力。且依授信約定書第二條約定：「立約
      人因名稱、組織、章程內容、印鑑、代表人、代表人權限範圍或其他足以影響
      貴庫權益變更情事發生時，應即以書面將變更情事通知貴庫，並辦妥變更或註
      銷留存印鑑之手續，於未為前項通知及變更或註銷留存印鑑手續前與貴庫所為
      之交易，立約人均願負其責任，如因而造成貴庫損害，並負賠償責任」，上訴
      人並未於八十六年十月三日前變更或註銷留存印鑑，其對於系爭借款之連帶保
      證責任當然成立。
    (二)上訴人於八十五年九月二十四日提供其所有不動產設定抵押權與被上訴人時所
      用之印鑑與兩次簽署授信約定書所留存之印鑑相同，足證明該印鑑確為上訴人
      所有。而且上訴人當抒伯企業有限公司的連帶保證人那個案子（南投地方法院
      八十九年訴字第八○七號民事判決），在一審時他有承認該印鑑，而該印鑑與
      本件之印章是一樣的。且上訴人雖辯稱未看過借據，但由其以不動產設定六百
      九十五萬元抵押權與被上訴人，以擔保其兒子、媳婦對被上訴人所負債務之事
      實，並明知其兒子、媳婦要辦理貸款事宜，猶經其子蔡順得之懇求將印章給予
      蔡順得，依民法第一百六十九條，上訴人自應負授權人責任。
    (三)依授信約定書第十二條約定，本授信約定書係補充各個授信契據之一般性共通
      約款，非僅針對某一債務，更無免除表見代理之法律責任，授信約定書未約定
      之事項，當然適用其他法律。又授信約定書第九條所約定者，乃指持有立約人
      印鑑前往被上訴人處請求返還或更換擔保品及其有關文件者，均視為立約人之
      代理人，並非限定立約人之授權範圍僅限於此。
三、證據：除援用第一審所提證據外，補提民事判決、確定證明書影本各一份、連帶
    保證書正本一份、財政部函、經濟部公司執照、借據、他項權利證明書、抵押權
    設定契約書影本各一份及授信約定書影本二份為證。
丙、本院依職權向台東縣台東地政事務所、台東市戶政事務所調閱丙○○○之土地設
    定抵押權資料及印鑑登記資料。
    理    由
一、本件被上訴人合作金庫股份有限公司（原名台灣省合作金庫），於訴訟繫屬中，
    其原法定代理人甲○○，因屆齡退休，由梁成金接任為法定代理人，並依法聲明
    承受訴訟，核無不合，應予准許。
二、本件被上訴人起訴主張訴外人洪淑賢於八十六年十月三日邀同上訴人為連帶保證
    人，向被上訴人借款新台幣（下同）二百八十八萬元，清償期為一百零一年十月
    三日，約定利息按被上訴人基本放款利率加碼百分之一點三五計算，目前基本放
    款利率為百分之七點六二五，加碼後成為百分之八點九七五；逾期清償時，在六
    個月以內者，按上開利率百分之十，超過六個月者，按上開利率百分之二十計付
    違約金，詎訴外人洪淑賢借款後自八十九年三月三日起即未曾繳息，其本金尚欠
    二百八十八萬元未為清償，依借款契約約定，其債務視為全部到期，經被上訴人
    屢次催討均置之不理，爰依借貸及連帶保證之法律關係提起本件訴訟。上訴人則
    以系爭借據上連帶保證人之簽名並非上訴人所簽，其上之印章係遭他人偽造後，
    交給被上訴人保管、擅自使用，並非上訴人所有及保管，上訴人根本沒看到借據
    ，不知道借據的內容，無為保證契約之合意，且上訴人並無授權他人簽署系爭保
    證契約之意，系爭保證契約不成立。上訴人僅到過被上訴人銀行一次，即八十五
    年九月二十四日去簽署授信約定書，至另一份八十六年十月六日授信約定書，並
    非上訴人所簽，印章亦不是上訴人的，前述九月二十四日之授信約定書，並非針
    對系爭借據而授信，而是針對另項債務授信，二者並無關係，且依授信約定書第
    十條約定：「凡持有貴庫發給立約人之擔保物收據或保管證或立約人印鑑，前往
    貴庫「請求返還」或「更換擔保物」及其「有關」文件者，均視為立約人之「代
    理人」，貴庫得准予返還或更換之」，乃是列舉約定，縱持有上訴人印鑑，亦僅
    於「請求返還」或「更換擔保物」兩種情形下，才有代理權，其他情形則無權代
    理。因此，上訴人自不負保證之責等語資為抗辯。
三、被上訴人主張訴外人洪淑賢於八十六年十月三日，向被上訴人借款二百八十八萬
　　元，清償期為一○一年十月三日，約定利息按被上訴人基本放款利率加碼百分之
　　一點三五計算，目前基本放款利率為百分之七點六二五，加碼後成為百分之八點
　　九七五；逾期清償時，在六個月以內者，按上開利率百分之十，超過六個月者，
　　按上開利率百分之二十計付違約金，詎訴外人洪淑賢借款後自八十九年三月三日
　　起即未曾繳息，其本金尚欠二百八十八萬元未為清償等事實，業據被上訴人提出
　　以借據、授信約定書及放款帳務資料查詢單為證（臺灣南投地方法院八十九年度
　　訴字第八○四號卷第八至十頁），復據上訴人訴訟代理人於本院審理中陳稱：「
　　我是在八十八年九二一地震之後才知道這筆借款，我大哥有打電話叫我先代他繳
　　一、二個月的利息，我代他繳六個月利息之後，他都沒有還，我就不再幫他繳了
　　」等語（本院卷一五一頁），且為上訴人所不爭執，自堪信為真實。又上訴人曾
　　於八十五年九月二十四日前往被上訴人台東支庫辦理對保手續，擔任訴外人抒伯
　　公司之連帶保證人，於該日親自簽署連帶保證書及授信約定書，並提供其所有台
　　東市○○段一七六地號土地，設定最高限額抵押權六百九十五萬元予被上訴人等
　　情，業據被上訴人提出連帶保證書、他項權利證明書、抵押權設定契約書及八十
　　五年九月二十四日之授信約定書為憑（原審卷第二七至三一頁反面），並為兩造
　　所不爭，應堪採信。另八十六年十月三日之系爭借據上連帶保證人「丙○○○」
　　等字並非上訴人丙○○○所簽寫乙節，亦為兩造所不爭執，亦堪採信。復查借款
　　人即訴外人洪淑賢，曾於八十六年十月一日入境，復於十月七日出境，故上開借
　　款期日即八十六年十月三日時，借款人確實在台灣，未在國外乙節，業據被上訴
　　人提出洪淑賢入出境資料為證（本院卷第一五五至一五七頁），並為上訴人所不
　　爭執（本院卷第一五二頁），自堪信為真實。
四、被上訴人主張系爭借據上連帶保證人「丙○○○」之印文，與之前上訴人於八十
　　五年九月二十四日所簽訂之授信約定書上所留存之印鑑章係相同的，亦與上訴人
　　於八十六年十月六日所親自簽訂之授信約定書上之印鑑章相符，因認依授信約定
　　書第二條約定及民法第三條規定，上訴人自應負系爭債務連帶保證人責任。上訴
　　人則抗辯系爭八十六年十月六日之授信約定書上之簽名並非上訴人所書寫，其上
　　之印鑑章亦非上訴人所有、印文並非上訴人所蓋，且八十五年九月二十四日之授
　　信約定書上所留之印鑑章亦與上訴人向來所保管之印鑑章不同，顯係遭人偽刻盜
　　蓋，再交由被上訴人保管使用，不應因上揭印鑑相符，即苛令上訴人負責。且八
　　十五年九月二十四日之授信約定書，係擔保抒伯公司之債務，與系爭債務無關，
　　況依授信約定書上第十條約定乃列舉規定，本件縱認印鑑相符，亦屬無權代理，
　　上訴人自不負保證責任等語。因此，本件兩造之爭點，所應審究者，厥為(一)系爭
　　八十五年九月二十四日之授信約定書上所留之印鑑章是否上訴人所有？是否已產
　　生留存印鑑之效力？(二)授信約定書所擔保債務之範圍？授信約定書上第九條約定
　　是否屬列舉規定？(三)八十六年十月六日之授信約定書是否上訴人所親為？
　(一)經查：八十五年九月二十四日之授信約定書上「丙○○○」之簽名為上訴人所親
　　為，且上訴人確有為訴外人抒伯公司擔任保證之意，而簽署該授信約定書及連帶
　　保證書等情，為兩造所不爭執，而該授信約定書上留存有「丙○○○」之印鑑章
　　，亦有該授信約定書在卷可稽，上訴人雖辯稱其上之印鑑章係遭人偽刻，並非伊
　　所有，惟查：上訴人於八十五年九月二十四日既確有為訴外人抒伯公司擔任保證
　　之意，並親自在該授信約定書簽名，自當已詳細閱讀或瞭解該授信約定書之內容
　　，亦必明瞭授信約定書第二條：「立約人因名稱、組織、章程內容、印鑑、代表
　　人、代表人權限範圍或其他足以影響貴庫權益變更情事發生時，應即以書面將變
　　更情事通知貴庫，並辦妥變更或註銷留存印鑑之手續，於未為前項通知及變更或
　　註銷留存印鑑手續前與貴庫所為之交易，立約人均願負其責任，如因而造成貴庫
　　損害，並負賠償責任」約定之重要，縱上訴人辯稱不識字（原審卷第十六頁），
　　衡諸常情，亦應瞭解印鑑章在銀行作業上很重要，則伊對其所留印鑑章依常理應
　　會仔細核對之，且上訴人「對保簽名處」欄即與「留存印鑑處」欄緊鄰，實難認
　　若所留印鑑章並非上訴人所帶去之印鑑章時，上訴人竟會毫無知覺？況抒伯公司
　　之負責人即訴外人蔡順得，乃上訴人之親生子女，為上訴人所自承無訛，實難想
　　像訴外人蔡順得會故意偽刻上訴人之印鑑章，嗣後並持該印鑑章任意蓋用，致生
　　損害於上訴人之情事。復查，八十五年九月二十四日授信約定書與前述連帶保證
　　書、抵押權設定契約書上所蓋用之印鑑章亦相符，益證上揭留存印鑑章屬上訴人
　　所有無疑，否則上訴人對於影響其權益之重要文件內容，焉有一再疏忽、不注意
　　之理？另上訴人雖辯稱上開抵押權設定契約書之印鑑章與伊向戶政機關所申請之
　　印鑑章不符，足認定該抵押權設定契約書之印鑑章乃虛偽云云，惟依本院向台東
　　縣台東地政事務所函查結果：「依內政部八十一年十一月十日台（八一）內地字
　　第八一八九五○號函釋：自八十二年七月一日起，申請抵押權設定登記或抵押權
　　內容變更登記之權利人為金融機構、義務人為自然人者，得免附義務人之印鑑證
　　明」，有該機關之回函及內政部上揭函釋附卷可證（本院卷第八三、八四頁），
　　足見，本件系爭抵押權之設定，本不以附上訴人之印鑑證明為要件，自難以系爭
　　抵押權設定契約書與上訴人於戶政機關所留存之印鑑章不符，即認該筆抵押權契
　　約書上之印鑑章為虛偽。且依上訴人於另案臺灣南投地方法院八十九年訴字第八
　　○七號民事案審理中曾自承：「印章平日皆我在保管」「（問：有無將印章及身
　　分證交給代書？）是我兒子蔡順得向我拿的，他再三向我懇求，我就給他」等語
　　（本院卷第一七二頁），益足證該抵押權設定契約書之印鑑章應係上訴人所有無
　　訛。因此，上訴人雖辯稱該印鑑章非其所有，委無足取。至上訴人空言係遭人盜
　　用乙情，並未舉證以實其說，本院復斟酌上情，認上訴人所辯，尚不足採信。
  (二)其次，按依法律之規定，有使用文字之必要者，得不由本人自寫，但必須親自簽
    名。如有用印章代簽名者，其蓋章與簽名生同等之效力，民法第三條第一、二項
    定有明文。金融機構為求慎重，均由金融機構與立約人約定，由立約人選定特定
    圖章，供作印鑑留於金融機構，資為往來之憑據，以防冒用、仿製。上訴人為抒
    伯公司向被上訴人借款之連帶保證人，於八十五年九月二十四日曾簽立連帶保證
    書，並與被上訴人簽訂授信契約書，且留用印鑑印文，有各該連帶保證書、授信
    約定書書為證，又為上訴人所不爭。該約定之印鑑，其性質上即屬民法第三條所
    謂之約定要式行為。依系爭授信約定書第二條記載：「立約人因……印鑑變更情
    事發生時，應即以書面將變更情形通知貴行，並辦妥變更或註銷留存印鑑手續，
    於未為前項通知及變更或註銷留存印鑑手續前，與貴行所為之交易，立約人均願
    負其責任」，此外並無兩造之契約除印章外，並以親自簽名為必要方式之約定，
    況對保亦非契約之要式，則上訴人對系爭八十五年九月二十四日授信約定書既已
    簽名蓋章，本於契約自由原則，自表示願受該約定書條款之拘束，已產生留存印
    鑑之效力。嗣後被上訴人主張「認章」之效力，即屬有據。又依被上訴人主張：
    「八十六年十月八日他們有又借一筆二百萬元，所以十月六日會在重新對保一次
    ，又借款一次，授信約定書是不同的承辦人辦的，才會這樣，原則上只要印章一
    樣，用先前的約定書就可以，不用再對保」等情（本院卷第四九頁），參酌該授
    信約定書上載明：「立約定書人與台灣省合作金庫約定，立約人對貴庫之一切受
    信往來，願遵守左列各條款：第一條本約定書所稱一切債務，係指立約人對貴庫
    所負之票據、借款、墊款，保證等債務及其他債務…」及「第十二條本約定書係
    補充各個授信契據之一般性共通約款」，可知，該授信約定書所擔保之債務，並
    不侷限於單筆債務，換言之，並非一筆債務即須簽署一份授信約定書，而係概括
    授信約定書之性質，是上訴人抗辯八十五年九月二十四日所簽之授信約定書不能
    免除八十六年十月三日之對保手續云云，尚不足採信。再參諸上述約定，亦可推
    知該約定書上第九條之約定：「凡持有貴庫發給立約人之擔保物收據或保管證或
    立約人印鑑，前往貴庫「請求返還」或「更換擔保物」及其「有關」文件者，均
    視為立約人之「代理人」，貴庫得准予返還或更換之」，並非列舉約定其理至明
    ，上訴人認係列舉規定之辯詞，亦不可採。
  (三)至八十六年十月六日之授信約定書，上訴人辯稱並非伊所簽名、蓋章乙節，經查
    ：於上揭臺灣南投地方法院八十九年訴字第八○七號民事案審理中，承審法官傳
    喚八十六年十月六日為上訴人辦理對保手續之台東分行職員即證人賴得源到庭證
    述：「八十六年十月六日，丙○○○本人到台東市合作金庫二樓對保」等語明確
    ，並當庭提出授信約定書影本，經承審法官提示對保單予丙○○○看，丙○○○
    亦當庭自承：「授信約定書的名字是我簽的，印章不是我蓋的，是我大兒子蔡順
    得蓋的，那天我簽了好多次名字，他們叫我簽，我就簽，我只有那天去合庫」等
    語明確（本院卷第一七一頁），足認八十六年十月六日之授信約定書上之簽名，
    應係上訴人自為無疑，該案承審法官於該件判決中亦作同上述認定（本院卷第一
    ○二頁）。且對於本件系爭八十六年十月三日之借款，被上訴人主張雖授信約定
    書之對保日期係記載八十六年十月六日，係在借款日之後，惟授信約定書早在同
    年九月三十日，即寄到該行台東分行代辦對保手續，經上訴人親自到行辦理對保
    手續等情，亦業據被上訴人提出營業單位間徵信業務委辦回連單為憑（本院卷第
    一八五頁），復參酌上揭對保證人賴得源之證詞，應堪採信。況如前(二)所述，授
    信約定書之簽訂乃係概括性質，並非一筆債務即須簽署一份授信約定書，故八十
    五年九月二十四日上訴人所自承簽署之該份授信約定書，即足以擔保系爭借款，
    ，是縱認上訴人於八十六年十月六日確未簽署授信約定書乙情屬實，系爭借據上
    之印鑑章如同上述，既與八十五年九月二十四日授信約定書上所留存之印鑑章相
    符，亦無法解免上訴人之責任。
五、至上訴人另辯稱：本件借款之承辦人黃隆昌，係借款人洪淑賢之妹婿，依借款人
　　與上訴人分別居住於台北、台東二地，若非有特殊之便利，何須要遠到南投合作
　　金庫去借款？而質疑被上訴人之作業程序有瑕疵，致生損害於上訴人云云，此乃
　　上訴人主觀之臆測，上訴人並未舉證以實其說，核與本院上開心證不生影響。
六、按數人負同一債務，明示對於債權人各負全部給付之責任者，為連帶債務，民法
　　第二百七十二條定有明文。而所謂連帶保證係當事人約定，一方於他方之債務人
　　不履行債務時，由其與債務人連帶負履行債務責任，即屬上述明示之連帶債務無
　　疑。又連帶債務之債權人，得對於債務人中之一人，或數人，或其全體，同時或
　　先後請求全部或一部之給付，民法第二百七十三條亦定有明文，復依前揭授信約
　　定書第五條第一項有「加速條款」之約定：任何一宗債務不依約清償本金或利息
　　者，被上訴人得視為全部到期之約定。因此，本件借款已有效成立及繳息已遲延
　　之事實，既為兩造所不爭執，而如同上述，上訴人既已簽署上揭授信約定書，依
　　其所留印鑑章，足供兩造間授信往來之憑證無疑，是系爭借據上所蓋用之印鑑章
　　既與上揭授信約定書相符，則上訴人自應負連帶保證人之責任，被上訴人引用連
　　帶保證之法律關係，請求上訴人清償借款，洵屬有據。
七、綜上所述，本件被上訴人主張上訴人應負連帶保證之責為可採，上訴人所辯均為
　　無可取。依上揭借貸關係，借款人洪淑賢既尚積欠有本金二百八十八萬元及約定
　　利息按被上訴人基本放款利率加碼百分之一點三五計算，目前基本放款利率為百
　　分之七點六二五，加碼後成為百分之八點九七五；逾期清償時，在六個月以內者
　　，按上開利率百分之十，超過六個月者，按上開利率百分之二十計付違約金尚未
　　清償等情屬實，被上訴人自得請求上訴人為上揭給付。從而，被上訴人本於借貸
　　及連帶保證之法律關係，請求上訴人給付上開積欠金額為有理由，應予准許。是
　　原審判命上訴人如數給付，於法並無不合。上訴意旨指摘原判決不當，求予廢棄
　　改判，為無理由，應予駁回其上訴。
八、本件判決事證已臻明確，兩造其餘攻擊防禦方法及舉證，核與本件判決結果無影
　　響，爰不一一論述，附此敘明。
九、據上論結，本件上訴為無理由，依民事訴訟法第四百四十九條第一項、第七十八
　　條，判決如主文。
中　　　華　　　民　　　國　　九十一　　年　　　六　　　月　　 十八　　 日
~B1民事第二庭審判長法　官　童有德
~B2　　　　　　　　法　官　黃永泉
~B3　　　　　　　　法　官　蔡秉宸
右為正本係照原本作成。
如對本判決上訴，須於收受判決送達後二十日內向本院提出上訴書狀，其未表明上訴
理由者，應於提出上訴後二十日內向本院提出上訴理由書（須按他造人數附具繕本）
，並繳納送達用雙掛號郵票拾份（每份參拾肆元）。
上訴時應提出委任律師或具有律師資格之人之委任狀；委任有律師資格者，另應附具
律師及格證書及釋明委任人與受任人有民事訴訟法第四百六十六條之一第一項但書或
第二項（詳附註）所定關係之釋明文書影本。
~B 　 　　　　　　書記官　蕭玉真
中　　　華　　　民　　　國　　九十一　　年　　　六　　　月　　 十九　　 日
附註：
民事訴訟法第四百六十六條之一（第一項、第二項）
對於第二審判決上訴，上訴人應委任律師為訴訟代理人。但上訴人或其法定代理人具
有律師資格者，不在此限。
上訴人之配偶、三親等內之血親、二親等內之姻親，或上訴人為法人、中央或地方機
關時，其所屬專任人員具有律師資格並經法院認為適當者，亦得為第三審訴訟代理人
。
　　　　　　　　　　　　　　　　　　　　　　　　　　　　　　　　　　　　Ｙ
